【裁判字號】    98,勞安上訴,2
【裁判日期】    980604
【裁判案由】    過失致死等
【裁判全文】
臺灣高等法院刑事判決               98年度勞安上訴字第2號
上  訴  人    臺灣臺北地方法院檢察署檢察官
上  訴  人
即  被  告    中華工程股份有限公司
被      告
兼上一人
法定代理人  丙○○
上  訴  人
即  被  告  甲○○
            乙○○
前列四人共同
選任辯護人  杜英達律師
            賴呈瑞律師
上列上訴人因被告過失致死等案件，不服臺灣臺北地方法院97年
度勞安訴字第8號，中華民國98年2月12日第一審判決（起訴案號
：臺灣臺北地方法院檢察署97年度偵字第11322、12972、14442
、22827號），提起上訴，本院判決如下：
    主  文
原判決關於乙○○部分撤銷。
乙○○犯業務過失致人於死罪，處有期徒刑肆月，如易科罰金，
以新臺幣壹仟元折算壹日。緩刑貳年。
其他上訴駁回。
    事  實
一、中華工程股份有限公司（下稱中華工程公司）主要經營業務
    為國內外土木工程、建築工程、代辦工業區之開發及發展社
    區工程等業務，為勞工安全衛生法所規範之營造業。緣中華
    工程公司於民國91年5 月13日與臺北市政府捷運工程局締約
    ，承攬該局南區工程處CK570A標「臺北都會區大眾捷運系統
    新莊線CK570A區段標工程」（下稱系爭工程），中華工程公
    司於96年1月1日起並指派乙○○擔任現場施作單位捷新工務
    所所長暨勞工安全衛生業務工作場所負責人，綜理一切施工
    及管理事宜，並負責工地安全衛生之直接執行及全權指揮等
    事務，為系爭工程之實際經營負責人，與中華工程公司均為
    勞工安全衛生法所稱之雇主；甲○○受僱於中華工程公司並
    派駐系爭工程現場，擔任外勞領班，職掌對於施工場所外籍
    勞工安全教育、維護、施工程序之監督、管理，以及督導外
    籍勞工正確使用安全防護設備等事務，而與乙○○係對上開
    工地安全負有監督管理之責，均為從事業務之人；泰籍勞工
    HANTAM SURIYAN則係受僱於中華工程公司，於系爭工程從事
    勞動工作以獲致工資，為勞工安全衛生法所稱之勞工。
二、嗣97年5月12日上午10時10分許，泰籍勞工HANTAM SURIYAN
    經甲○○指派前往系爭工程位於臺北市大安區○○○路○段
    、濟南路至忠孝東路間之「忠孝新生站」第14節塊構台上投
    料口，進行投料口護欄防護網之整理維護作業，中華工程公
    司及乙○○身為勞工安全衛生法所稱之雇主，本應注意於高
    度2 公尺以上之高處或開口作業時，勞工有墜落之虞，應即
    設置有符合標準之必要安全衛生設備，以防止該有墜落之虞
    之作業場所引起之危害，即在上開投料口設置符合標準之護
    欄、護蓋或安全網等防護措施，及使勞工確實使用安全帶、
    安全帽及其他必要之防護器具。詎中華工程公司及乙○○竟
    違反上開勞工安全法等規定，且乙○○依當時並無不能注意
    之情事，而未在上開有墜落之虞之作業場所設置護蓋或安全
    網等防護設備，亦未設置有足夠高度之護欄，或使泰籍勞工
    HANTAM SURIYAN確實使用安全帶；又甲○○為現場從事督導
    外籍勞工正確使用安全防護設備業務之人，亦應使泰籍勞工
    HANTAM SURIYAN於從事上開工作時，採取必要且確實之安全
    措施，而依當時情形又非不能注意，竟疏未注意確實要求HA
    NTAM SURIYAN使用隨身配置之安全帶鉤掛固定於護欄，致使
    HANTAM SURIYAN站立於護欄之Ｈ型鋼上，自護欄上探出俯身
    整理內側防護網時，不慎自該投料口墜落至高度達10.65 公
    尺之穿堂層下，因而受有多重外傷併顱底骨折、腦幹缺血性
    壞死、左前臂開放性骨折、右眉撕裂傷、胸部挫傷疑似心包
    膜填塞等傷害，經送國立台灣大學醫學院附設醫院救治後，
    仍於同日上午11時51分許宣告不治死亡。
三、案經臺北市政府移送臺灣臺北地方法院檢察署檢察官偵查起
    訴。
    理  由
壹、有罪部分：
一、證據能力方面：
  (一)按被告以外之人於偵查中向檢察官所為之陳述，除顯有不可
    信之情況者外，得為證據，刑事訴訟法第159條之1第2 項定
    有明文。此乃因檢察官訊問證人、鑑定人等被告以外之人時
    ，均能遵守法律規定而不致違法取供，並令具結，可信性極
    高，為兼顧理論與實務而設。故被告、辯護人如主張證人於
    偵查中所為證言顯有不可信之情形者，本乎當事人主導證據
    調查原則，自應負舉證責任，否則，被告以外之人向檢察官
    所為之陳述，毋庸另為證明，即得作為認定被告犯罪之證據
    。查共同被告乙○○、甲○○及證人即案發當時在場之泰籍
    勞工MUNSAI UTHAI於偵查中之供證，被告或辯護人未指出並
    證明各該證言有何顯不可信之情況，且無其他事證足資認定
    其等於檢察官訊問時有受違法取供情事，得作為本案之證據
    ，合先敘明。
  (二)次按刑事訴訟法第159條之4對於具有高度特別可信之文書如
    公務文書等，在兼具公示性、例行性或機械性、良心性及制
    裁性等原則下，雖屬傳聞證據，例外容許作為證據使用。因
    此，採取容許特信性文書作為證據，應注意該文書之製作，
    是否係於例行性的公務或業務過程中，基於觀察或發現而當
    場或即時記載之特徵（最高法院94年度台上字第1361號判決
    意旨參照）。依勞工安全衛生法第28條第3 項之規定，檢查
    機構接獲事業單位之雇主報告在工作場所發生職業災害時，
    應即派員檢查；勞動檢查法第27條前段亦規定，勞動檢查機
    構對事業單位工作場所發生重大職業災害時，應立即指派勞
    動檢查員前往實施檢查，調查職業災害原因及責任；另依勞
    動檢查法第2條、第3條第1款、第5條第1 項之規定，勞動檢
    查之主管機關在中央為行政院勞工委員會，在直轄市為直轄
    市政府，在縣（市）為縣（市）政府，勞動檢查機構係中央
    或直轄市主管機關或有關機關為辦理勞動檢查業務所設置之
    專責檢查機構，勞動檢查則由中央主管機關設勞動檢查機構
    或授權直轄市主管機關或有關機關專設勞動檢查機構辦理。
    查卷附由臺北市政府勞工局勞動檢查處公務員丁○○製作之
    職業災害檢查報告書，固屬被告以外之人於審判外之書面陳
    述，而屬傳聞證據，且該檢查員丁○○並非檢察機關或法院
    選任之鑑定人，亦非屬於刑事訴訟法第206條第1項規定傳聞
    法則例外之鑑定報告。惟上開職業災害檢查報告之製作，係
    依前開勞工安全衛生法第28條第3 項、勞動檢查法第27條之
    規定，於接獲災害發生通報後，臺北市政府勞工局勞動檢查
    處即派員至災害現場檢查而製作之觀察紀錄，應屬公務員職
    務上製作之紀錄文書或證明文書，而該書面檢查報告雖係針
    對個案而為，但如遇有重大職業災害時，勞動檢查所即毫無
    例外必須製作此種書面檢查報告，某種程度亦可認為具有例
    行性；且勞動檢查處製作該書面檢查報告，乃係為探討勞工
    職業災害所以發生之原因及釐清相關責任，具有高度信用性
    ，足認該職業災害檢查報告書係刑事訴訟法第159條之4第1
    款所指之文書，自具有證據能力。至於職業災害檢查報告書
    中，「災害原因分析」及「本災害構成勞工法令法則事項」
    欄位之記載，乃係上開檢查員丁○○親赴事故現場勘查後，
    就其觀察分析之結果，基於專業而作成之個人判斷意見，然
    因檢查員非屬鑑定人，不適用刑事訴訟法第206 條之規定，
    該部分記載之性質亦非屬紀錄或證明文書，並不屬於刑事訴
    訟法第159條之4第1 款所指傳聞證據之例外，此部分應無證
    據能力。
二、訊據被告乙○○、甲○○均矢口否認有何上揭犯行，乙○○
    辯稱：上開投料口四周已設置防護欄，且防護欄之設置亦符
    合相關規定，又投料口雖未配置安全網，但安全網只是安全
    設施的其中一個選項，防護欄是安全的時候，就不需要平面
    的安全網；另依當時現場狀況，工人維修護欄係處於安全的
    狀態，本案發生之主因係死者個人不安全的動作所致，且由
    於在做防護網修補時，是一個安全的行為，所以領班並無全
    程參與監督的義務，又該工地所該做的一些勤前教育、安全
    設施均已依規定實施，實不能因為死者的個人行為，而要伊
    負責云云。甲○○則辯稱：伊當時係指派泰勞去吊料孔旁維
    修護欄時，有跟泰勞講過要把安全帶扣上，伊走的時候還有
    看到他們掛著安全帶，伊發現死者在護欄上俯身時正要喊他
    已來不及，然後就掉下去云云。
三、被告之辯護人辯護意旨略以：
  (一)被告乙○○部分：關於被訴業務過失致死部分，被告確實已
    盡職務上之注意義務，並無任何過失不作為，且對於泰勞HA
    NTAM SURIYAN自行起意之不安全行為，被告不具有任何作為
    可能性，因而並非被告職務上注意義務之範圍，該泰勞之死
    亡結果發生，與被告之作為或不作為不具有因果關係或假設
    的因果關係，請諭知無罪判決；又被告雖係勞工安全衛生法
    第2條第2項之「雇主」，然依證人丁○○於原審98年1月8日
    之證詞及卷內相關證據已證明案發工地確實依規定提供符合
    標準之安全設備，則被告並未違反同法第5條第1項或第8 條
    第1 項之規定，致發生同法第28條第2項第1款之職業災害之
    構成要件，亦不構成同法第31條第1項之罪名。
  (二)被告甲○○部分：本案事故發生現場投料口之護欄高度已達
    100 公分（含20公分之腳趾板Ｈ型鋼），合於營造安全衛生
    設施標準第20條第1款規定之90公分，又被告指派予死者HAN
    -TAM SURIYAN及泰籍勞工MUNSAI UTHAI之工作，為投料口護
    欄網整理維護作業，無需有任何跨越護欄之動作，毫無任何
    墜落之虞，且被告亦確實囑咐死者及MUNSAI UTHAI將安全帶
    掛鉤固定於護欄，而於離開該現場前往他處時指派工作時，
    還看見他們還掛著安全帶，是自此一時點起，至護欄維修工
    作執行完竣止，該施工點的安全狀況不應有所變動，倘有任
    何變動，即與被告所確認之安全狀況有所不同，非屬被告注
    意義務所應擔保之範圍。其次，該維修護欄上護網之工作，
    依據現場狀況，僅需於構台上即可作業，無須腳踩於Ｈ型鋼
    上，俯身探出護欄整理塑膠防護網，而死者竟於派工之後不
    久，基於不明原因俯身探出護欄，導致發生墜落事故。斯時
    被告尚在進行其他施工點之工作分派，現實上根本不可能預
    見死者在從事此一不具任何危險性之工作時，會做出俯身探
    出護欄外之危險動作，即便任何正常之一般人，對此一狀況
    亦不可能有任何預見，更遑論要阻止或預防，由此可知，對
    於導致墜落事故發生之原因，被告實不具有任何預見可能性
    。
  (三)被告中華工程公司之部分：本案因受僱於被告公司實際執行
    職務之人，均無任何違反勞工安全衛生法之行為，則被告公
    司自不該當於勞工安全衛生法第31條第2項之罪。
四、本院經查：
  (一)被告中華工程公司承攬系爭工程，並指派被告乙○○擔任現
    場施作單位捷新工務所所長暨勞工安全衛生業務工作場所負
    責人，為系爭工程之實際經營負責人，對上開工程之工地安
    全衛生負有監督管理之責；被告甲○○為本件職業災害發生
    現場之外勞領班，負有施工場所外籍勞工安全教育、維護、
    施工程序之監督、管理，以及督導外籍勞工正確使用安全防
    護設備等事務；嗣被害人HANTAM SURIYAN及另名泰籍勞工MU
    NSAI UTHAI於前開時地受甲○○指派前往系爭工程位於臺北
    市大安區○○○路○段、濟南路至忠孝東路間之「忠孝新生
    站」第14節塊構台上投料口，進行投料口護欄防護網之整理
    維護作業時，被害人不慎自投料口墜落至高低差達10.65 公
    尺之穿堂層下，因而受有多重外傷併顱底骨折、腦幹缺血性
    壞死、左前臂開放性骨折、右眉撕裂傷、胸部挫傷疑似心包
    膜填塞等傷害，經送國立台灣大學醫學院附設醫院救治後，
    仍於同日上午11時51分許宣告不治死亡，而發生上開勞工死
    亡之職業災害事故乙情，業據被告乙○○、甲○○供認在卷
    ，並經檢察官履勘現場，及督同檢驗員相驗屬實，製有履勘
    現場筆錄、驗斷書、相驗筆錄、相驗屍體證明書在卷足憑，
    此外，復有臺北都會區大眾捷運系統新莊線CK570A區段標工
    程契約書、中華工程公司工地勞工安全衛生業務授權書、臺
    北市政府勞工局職業災害檢查報告書、勞工保險卡、國立臺
    灣大學醫學院附設醫院診斷證明書等附卷可稽。
  (二)本件職業災害發生現場未依法設置防止墜落符合標準之必要
    安全設備：
  1.本件職業災害事故發生現場之投料口至穿堂層之落距約10.6
    5 公尺，投料口設有護欄，護欄係以鍍鋅鋼管及萬向接頭連
    結，立於高度20公分之Ｈ型鋼上，杆柱緊鄰Ｈ型鋼內側翼鈑
    ，護欄高度（含Ｈ型鋼之底座）約為100 公分，護欄上並設
    備有綠色塑膠防護網，但上開投料口並未設有安全網或護蓋
    等情，業據證人即臺北市政府勞工局勞動檢查員丁○○於原
    審供證明確（原審卷第51至52頁），並有卷附職業災害檢查
    報告書及所附發生災害位置平面圖、剖面圖、災害現場照片
    可佐（第14442號偵查卷第6頁背面、第97至103 頁）。而被
    害人於事故發生當時係受甲○○指派在上開投料口進行護欄
    防護網之整理維護作業之際，因有腳踩於防護欄底座之Ｈ型
    鋼上，自防護欄上探出俯身之動作，且未確實將隨身配置之
    安全帶母鎖扣接上防護欄，因一時重心不穩，致從上開投料
    口墜落至穿堂層而死亡之事發經過，亦據被告甲○○供認在
    卷（原審卷第45頁），並經證人即另名受僱泰籍勞工MUNSAI
    UTHAI於偵查中證述屬實（相驗卷第38頁背面）。
  2.依勞工安全衛生法第5條第1項第5 款之規定，雇主對於有墜
    落、崩塌等之虞之作業場所，應有符合標準之必要安全衛生
    設備以防止墜落、崩塌等危害；雇主對於勞工在高度2 公尺
    以上之開口部分場所作業，有遭受墜落危險之虞者，應於該
    處設置護欄、護蓋或安全網等防護設備；而護欄高度應在90
    公分以上，並應包括上欄杆、中欄杆、腳趾板及杆柱等構材
    ，營造安全衛生設施標準第19條、第20條亦分別定有明文。
    查上開現場投料口與穿堂層之高低落差達10.65 公尺，依前
    述營造安全衛生設施標準，即需設置護欄、護蓋或安全網等
    防護設備，護欄高度並須達90公分以上，始符合標準。而上
    開投料口除前揭護欄外，並未另安裝護蓋或安全網等防護設
    備，已如前述，是被告等於上開事故現場所設置之防護設備
    ，就防止勞工於作業時有墜落之危險而言，自難謂週全。又
    該投料口四周雖設有高度約100 公分之護欄，但扣除高度約
    20公分之Ｈ型鋼底座後，護欄高度實際只剩80公分，且依被
    告甲○○所述，被害人係於作業時係腳踩於護欄底座之Ｈ型
    鋼上，自防護欄上探出俯身之動作，而依證人丁○○於原審
    供證：如勞工於施作時站立於Ｈ型鋼之上，依照勞工安全衛
    生設施標準之規定，該護欄已因高度不足而喪失保護之作用
    ，如勞工俯身進行作業，仍會有墜落的危險等語（原審卷第
    52至53頁），是上開投料口之護欄雖高度達100 公分而形式
    上未低於營造安全衛生設施標準第20條規定之高度，惟於扣
    除20公分之Ｈ型鋼底座後，顯然因高度不足而無法達到保護
    於上開現場施作之勞工，亦應認未符前揭營造安全設施標準
    法令所規範防護勞工作業安全之意旨。
  3.被告及辯護人雖辯以：甲○○當時指派被害人維修護欄上之
    護網，依據現場狀況，僅需於構台上即可作業，無須腳踩於
    Ｈ型鋼上俯身探出護欄，上開事故現場之安全設備並無瑕疵
    ，且護欄維修固定作業亦非危險作業沒有墜落之虞，倘若未
    有跨越護欄之動作，不可能發生墜落事故云云。惟查，被害
    人受甲○○指派至投料口維修護欄護網，已符合勞工在高度
    2 公尺以上之開口部分場所作業之作業標準；而依卷附現場
    採證照片所示，為求將綠色塑膠防護網完整、平整包覆並鎖
    緊於該處護欄，被告乙○○、甲○○既分別對於上開工地安
    全，及對於施工場所外籍勞工安全教育、維護、施工程序暨
    正確使用安全防護設備等事務，負有監督管理之責，渠等對
    於因應實際作業之需要及任何臨時發生之狀況（如撿拾於作
    業過程中失手掉落之工具）而需站立於Ｈ型鋼上進行施作，
    並非不能預見，參以該護欄緊鄰投料口邊緣，而本件現場投
    料口四周護欄扣除高度20公分之Ｈ型鋼底座後，實際只剩80
    公分，顯然已因高度不足而無法保護現場施作之被害人，如
    上述。且該投料口既係供現場工地吊料所用，於被害人受指
    派至投料口維修護欄當時，既未有吊料之工作，竟未在上開
    有墜落之虞之作業場所設置護蓋或安全網等防護設備，亦未
    設置有符合安全標準之護欄以防止墜落事故之發生，自有違
    反勞工安全衛生相關法令，應無疑義。況本案職業災害發生
    後，被告等已將上開投料口之周圍護欄加高至120 公分，且
    投料口除要吊料外裝置安全網等情，業據被告甲○○於偵查
    中供證明確，並有改善後之現場照片在卷可憑（第14442 號
    偵查卷第113、114、121 頁）。足徵上開防護設備之裝置應
    為被告乙○○、甲○○應注意且能注意之事。至證人丁○○
    雖於原審供證：「（問：依照你多年的經驗，本案的狀況，
    修補護網是否需要人站上Ｈ型鋼上面？）現場判斷是不需要
    。」、「（問：不需要的情形下，是否會有墜落之虞？）不
    會。就是如果工人沒有俯身探出護欄外，就不會有墜落之虞
    。」、「（問：依你的經驗，修這樣的護網，是否需要俯身
    ？）也是不需要。」、「（就修補護欄的業務來看，是否算
    是危險作業）不是。」等語，然證人丁○○自承其未實際從
    事過維修護欄的作業（原審卷第53頁），可見證人上開所言
    僅屬其個人經歷以外所為臆測之詞，自不足資為被告等有利
    之認定。
  4.又證人丁○○於原審供證稱：如果工人站立的時候，護欄的
    高度仍然有90公分的話，就不需要做安全網等其他防護，但
    是如果工人作業的時候有需要墊高，使得護欄低於90公分以
    下，就必須要做其他的防護設備，如安全網或全程使用安全
    帶，至少要有一個等語（原審卷第52至54頁）。查上開投料
    口並未設置有足夠高度的護欄，已如前述，依營造安全衛生
    設施標準第19條之規定，雇主即應設置護蓋或安全網等防護
    設備以防止勞工墜落危害之發生，惟本件災害發生之投料口
    就護蓋或安全網等防護設備均付之闕如，已如上述，並有卷
    附現場照片可稽。而被害人於上開投料口旁施作時，顯然亦
    未將隨身攜帶之安全帶確實勾掛於有足夠強度之適當處所，
    否則不致墜落投料口下之穿堂層而生死亡結果。依勞工安全
    衛生設施規則第281條第1項「雇主對於在高度2 公尺以上之
    高處作業，勞工有墜落之虞者，應使勞工確實使用安全帶、
    安全帽及其他必要之防護具」之規定，是雇主於勞工之工作
    現場，除應提供並設置具有安全防護效果之安全防護用具及
    設施外，亦負有監督勞工正確使用之義務，被告中華工程公
    司、被告乙○○僱用被害人從事前開有墜落之虞之作業，自
    應依上開規定盡其注意義務，然被告中華工程公司、被告乙○○並未使所僱勞工確實使用安全帶，則渠等顯有違反前揭
    勞工安全衛生設施規則甚明。
  (三)本件被害人因應實際作業之需要及任何臨時發生之狀況，有
    可能需站立於護欄Ｈ型鋼上進行施作，並非被告乙○○、甲○○所不能預見，已如前述。依卷附中華工程公司外籍勞工
    （泰籍）勤前教育資料第3點「從事離地面1.5公尺以上高度
    作業時，隨身佩帶安全帶，並將安全帶隨時與安全母鎖扣接
    。」（第14442 號偵查卷第22至25頁），表示勞工從事工地
    維修有危險時，應隨時將安全帶以安全母鎖扣接上欄杆，為
    被告甲○○於原審所是認（原審卷第50頁背面）。被告甲○○雖辯以：基本上我們每天早上都有勤前教育，只要有安全
    性的顧慮，我們就會要求他們使用安全帶，當天我有看到他
    們有鉤安全帶，可能是他們在移動的時候拿起來了（原審卷
    第45頁背面）；勤前教育的時候有講過一次要把安全帶扣上
    ，派工的時候也有講過，走的時候有看到他們還掛著安全帶
    云云（原審卷第49頁背面）。辯護人亦執此辯以被告等就職
    務上應注意能注意之義務，已為完全、充分之履行云云。然
    被告甲○○於事故發生後迄原審審理之前，於臺北市政府勞
    工局勞動檢查處製作職業災害檢查報告書及本案偵查時，均
    未曾提及其有確實看到被害人扣上安全帶乙節，僅表示其距
    離被害人約20公尺，其看到被害人時，被害人正低頭撿拾工
    具或鐵絲，重心已往前傾，後來就發現被害人整個人掉下去
    等情（相驗卷第27頁背面），且證人丁○○亦於原審供證稱
    ：「我有詢問甲○○事發經過，甲○○只有說他們每天早上
    都會做勤前教育，會告知泰勞一些作業重點，甲○○沒有特
    別提到說他有交代泰勞要綁安全帶或親眼看到泰勞有綁安全
    帶。」等語（原審卷第54頁背面），足認被告甲○○於本件
    案發當日雖曾至現場，然其於指派被害人以及另名泰勞MUNS
    -AI UTHAI 至有墜落之虞之投料口進行護欄防護網之整理維
    護作業後，並未囑咐並確認被害人於進行本件高度2 公尺以
    上之開口部分作業時，已確實使用隨身配置之安全帶鉤掛固
    定於護欄，即行離去，顯然欠缺依其職務上之義務，應使被
    害人確實使用安全帶之積極作為，而有過失甚明。而被告乙○○肩負上開工程之工地安全監督管理之責，其對上開投料
    口未設置有足夠高度的護欄，及護蓋或安全網等防護設備亦
    付之闕如，即應負過失之責。又被害人係因施工時自高處墜
    落，造成多重外傷併顱底骨折、腦幹缺血性壞死、左前臂開
    放性骨折、右眉撕裂傷、胸部挫傷疑似心包膜填塞等傷害，
    而不治死亡之情形，其致死之高處墜地與顱底骨折出血等原
    因俱與被害人未使用安全帶及設置安全網等措施之情形直接
    相關，則被告乙○○、甲○○之上開過失行為與被害人之死
    亡結果間具有相當因果關係，亦足堪認定。雖被害人前經過
    職業安全教育訓練，仍未能注意自身安全防護，未確實使用
    安全帶繫綁自己之身體即逕在開口處作業，於本件墜樓意外
    之發生同有過失；然被告等既有未盡注意義務之情事，則被
    害人之與有過失或可為民事上肇事責任分擔或刑事上可非難
    性程度考量之問題，然仍無從解免被告等過失之刑責。
  (四)綜上所述，本件事證明確，被告等前揭所辯，無非係事後卸
    責之詞，均不足採，渠等犯行均洵堪認定，應予依法論科。
五、論罪部分：
  (一)按勞工安全衛生法第31條第1 項規範之犯罪，以行為人違反
    同法第5條第1項或第8條第1項之規定，為其構成要件之一部
    ，揆諸該二項條文均以「雇主」為其規範之對象，且勞工安
    全衛生法第31條第1 項，係以具備「雇主」身分為其構成要
    件之身分犯刑罰，僅限於具有「雇主」身分之人違反同法第
    5條第1項及第8條第1項之情形，始得論以該條項之刑事犯罪
    ；又該法所謂雇主，係指事業主或事業之經營負責人，該法
    第2條第2項定有明文，又勞工安全衛生法第31條第2 項之兩
    罰規定，僅規定法人之負責人，並未明定為法人之代表人，
    況現代大企業組織體，所有者與管理者分離，在企業組織規
    模愈大，企業管理愈複雜之情況下，企業代表人欲直接管理
    其所投資之企業漸成為不可能，因此往往雇用專業人員管理
    。是該企業體需要那些安全衛生設施，以實際管理該企業體
    ，如廠長、經理人等最為熟悉，其有違反勞工安全衛生法第
    5 條之規定者，自應以實際負責經營管理者為處罰對象，而
    非概以形式上法人之代表人，即屬本法所欲規範及處罰對象
    之「雇主」、「負責人」。本件被害人係受僱於被告中華工
    程公司，該公司主要經營事項為國內外土木工程業務、建築
    工程業務、代辦工業區之開發及發展社區工程業務等業務，
    為勞工安全衛生法第4條第1項第4 款所規範之營造業，是被
    告中華工程公司自屬勞工安全衛生法第2條第2項前段所稱之
    雇主；又系爭工程係由中華工程公司捷新工務所負責執行，
    中華工程公司並指派被告乙○○為工務所所長（負責人）暨
    勞工安全衛生業務工作場所負責人，除綜理所轄各工程工地
    之一切施工及管理事宜，有權代表中華工程公司簽訂及執行
    相關工程契約外，並為工地安全衛生之直接執行及全權指揮
    者，應確實瞭解並遵守安全衛生相關法令規定，並應依據法
    令規定全權指揮、督導及檢查安全衛生作業之執行，購置必
    要之安全設施或設備，擔負安全衛生之法律責任，此為被告
    乙○○所不爭執，復有被告乙○○簽立之工地勞工安全衛生
    業務授權書1 份在卷可佐（第14442號偵查卷第118頁），揆
    諸前開說明，被告乙○○既為系爭工程之實際經營負責人，
    依勞工安全衛生法第2條第2項後段，被告乙○○亦屬勞工安
    全衛生法所稱之雇主無訛。
  (二)被告中華工程公司及被告乙○○均為勞工安全衛生法第2 條
    第2項所稱之雇主，是渠等違反上揭勞工安全衛生法第5條第
    1項第5款之規定，對於有墜落之虞之作業場所所引起之危害
    ，疏未設置有符合標準之必要安全設備，致發生僱用之泰籍
    勞工HANTAM SURIYAN死亡之職業災害，核被告中華工程公司
    及被告乙○○所為，均係犯勞工安全衛生法第31條第1 項之
    罪，被告中華工程公司則應依勞工安全衛生法第31條第2 項
    規定，科以同條第1 項規定之罰金刑。另被告乙○○為上開
    工務所所長，負有上開監督管理工地安全及防護設備是否完
    備之職責，及被告甲○○為現場從事督導外籍勞工正確使用
    安全防護設備之人，均係從事業務之人，渠等本應於其各自
    之上開職責範圍內注意上開工作場所之安全防護設備是否週
    全，及使泰籍勞工HANTAM SURIYAN從事上開工作時，應採取
    必要之安全措施，而依當時情形又非不能注意，竟疏未注意
    ，而肇生被害人HANTAM SURIYAN死亡之結果，核其等所為均
    係犯刑法第276條第2項之業務過失致死罪。被告乙○○所犯
    勞工安全衛生法第31條第1項及刑法第276條第2 項之罪，係
    一行為觸犯數罪名，應依想像競合犯之例，從一重之刑法第
    276條第2項之罪處斷。公訴人雖未論及被告乙○○涉犯勞工
    安全衛生法第31條第1 項之罪，惟此部分與起訴之業務過失
    致死部分，既有想像競合之裁判上一罪關係，本院自得加以
    審理。
六、上訴駁回部分
    原判決就被告中華工程公司、甲○○部分，分別審酌被告中
    華工程公司為被害人之雇主，輕忽勞工作業之安全，未設置
    符合標準之必要安全設施，及被告甲○○為工地領班，於派
    遣被害人至有墜落之虞之作業場所工作時，疏未注意使被害
    人確實使用安全帶，致生死亡之職業災害，及被告等於事故
    發生後，已主動與被害人之家屬達成和解，並賠償其損害，
    暨參酌被告等人之過失情節、所生危害、犯後之態度等一切
    情狀，因而適用勞工安全衛生法第31條第1項、第2項、刑法
    第11條前段、第276條第2項、第41條第1 項前段、刑法施行
    法第1條之1之規定，判處被告中華工程公司罰金新臺幣拾萬
    元，被告甲○○有期徒刑肆月及諭知易科罰金之折算標準，
    並以被告甲○○前未曾因故意犯罪受有期徒刑以上刑之宣告
    ，其因一時失慮，致罹刑章，犯後已積極與被害人家屬達成
    和解，並具體賠償其家屬所受損害，且係因疏失而偶犯，被
    害人就死亡災害之發生亦與有過失，信無再犯之虞，認對其
    所宣告之刑，以暫不執行為適當，併依刑法第74條第1項第1
    款諭知緩刑2 年，經核並無不合。被告上訴空言否認，指摘
    原判決不當，均為無理由，應予駁回。
七、撤銷改判部分
    原判決另對被告乙○○部分予以論科，固非無見。惟查被告
    乙○○係違反雇主對於防止有墜落之虞之作業場所引起之危
    害，應有符合標準之必要安全衛生設備之規定，致發生死亡
    災害罪刑，其對於勞工HANTAM SURIYAN之死亡結果之發生，
    並應負應注意，且能注意而不注意之業務過失致人於死責任
    ，且與上開勞工安全衛生法第31條第1 項之罪屬裁判上一罪
    ，應從一重處斷，原判決遽以勞工安全衛生法係規範雇主之
    注意義務制定之法律，且被告於事故發生時未在場參與指揮
    ，因認被告所為僅犯勞工安全衛生法之罪，而不成立刑法第
    276條第2項之業務過失致人於死罪，顯將被告乙○○所負疏
    於提供勞工安全作業之防護設備之過失責任，與被告甲○○
    所負之現場監督不週之過失責任混為一談，尚有未合。被告
    乙○○上訴空口否認犯罪，雖無理由，然原判決既有上述可
    議之處，自應由本院撤銷改判。又本件係因原審判決適用法
    條不當而撤銷，自無不利益變更禁止原則之適用，併此敘明
    。爰審酌被告乙○○前無故意犯罪紀錄，有本院被告前案紀
    錄表可稽，素行尚佳，其身為雇主，竟輕忽勞工作業之安全
    ，未設置符合標準之必要安全設施，致生死亡之職業災害，
    且同一工地前於96年間已發生過死亡之職業災害，顯然未盡
    監督管理之責，及被告於事故發生後，已主動與被害人之家
    屬達成和解，並賠償其損害，有和解書在卷可參，且參酌被
    告之過失情節、所生危害、犯後之態度等一切情狀，量處如
    主文第二項所示之刑，及諭知易科罰金之折算標準。末查，
    被告乙○○前未曾因故意犯罪受有期徒刑以上刑之宣告，有
    本院被告前案紀錄表在卷可按，其因一時失慮，致罹刑章，
    犯後已積極與被害人家屬達成和解，並具體賠償其家屬所受
    損害，且被害人就死亡災害之發生亦與有過失，被告經此偵
    審程序及科刑之教訓後，當能知所警惕，信無再犯之虞，故
    本院認對其所宣告之刑，以暫不執行為適當，爰併諭知緩刑
    二年，以啟自新。
貳、無罪部分：
一、公訴意旨另以：被告丙○○係中華工程公司之負責人，為勞
    工安全衛生法第2條第2項所稱之雇主；緣中華工程公司承攬
    系爭工程，泰籍勞工HANTAM SURIYAN係受雇於中華工程公司
    ，在上開工地從事勞動工作之勞工。被告丙○○應注意依勞
    工安全衛生法第5條第1項第5 款、勞工安全衛生法設施規則
    第281條第1項及營造安全衛生設施標準第19條第1 項之規定
    ，為防止有墜落之虞之作業場所所引起之危害，應有符合標
    準之必要安全衛生設備，且雇主對於在高度2 公尺以上之高
    處或開口作業時，勞工有遭受墜落危險之虞者，應使勞工確
    實使用安全帶及其他必要之防護器具，並應於該處設置護欄
    、護蓋或安全網等防護設備，竟未依照規定於上開工地施工
    場所，向地面下深達10.65 公尺之固定調料口設置安全防護
    網；嗣於97年5月12日10時10分許，泰籍勞工HANTAM SURIYAN
    自前述調料口進行護欄防護網之整理維護時，因鄰近高處墜
    落口，而當時因未設置安全網，竟疏未注意確實要求HANTAM
    SURIYAN使用安全掛勾固定於防護欄，致使HANTAM SURIYAN
    俯身護欄上探出整理內防護網時，不慎墜落至高10.65公尺
    之穿堂層，經送醫救治後，仍因高處墜落使頭部外傷顱底骨
    折致腦幹缺血性壞死而死亡。因認被告丙○○亦涉犯勞工安
    全衛生法第31條第1項之罪嫌云云。
二、按犯罪事實應依證據認定之，無證據不得認定犯罪事實；又
    不能證明被告犯罪者，應諭知無罪之判決，刑事訴訟法第15
    4 條第2 項、第301 條第1 項分別定有明文。再按認定犯罪
    事實所憑之證據，雖不以直接證據為限，間接證據亦包括在
    內，但無論直接或間接證據，其為訴訟上之證明，須達於通
    常一般人均不致有所懷疑，而得確信其為真實之程度，始得
    據為有罪之認定，倘其證明尚未達到此一程度，而有合理性
    懷疑之存在時，即無從為有罪之認定，此分別有最高法院40
    年台上字第86號、76年台上字第4986號判例可資參照。
三、公訴意旨認被告丙○○涉犯前開罪嫌，除以共同被告甲○○
    之供述、證人MUNSAI UTHAI之證述，以及臺北市政府勞工局
    職業災害檢查報告書、中華工程公司公司執照、職災現場位
    置平面圖、剖面圖、現場照片、驗斷書、相驗筆錄、履勘現
    場筆錄、相驗屍體證明書、國立臺灣大學醫學院附設醫院診
    斷證明書等為據外，復以本件事故發生現場防護欄已失去作
    用，亦未加裝安全網，被告甲○○、乙○○也沒有確實確保
    勞工使用安全設備，因為此等作為義務之違反，造成被害人
    HANTAM SURIYAN從高處墜落死亡之結果，被告丙○○身為公
    司負責人，依照勞工安全衛生法第31條第1 項，係透過立法
    之決定，而科予公司負責人刑事責任等語，為其主要論據。
四、訊據被告丙○○固承認其為中華工程公司之負責人，而被害
    人HANTAM SURIYAN係受雇於中華工程公司之勞工，於前揭時
    地從事護欄防護網之整理維護作業時，因未使用安全掛勾固
    定於防護欄，不慎墜落致死之事實，惟堅詞否認有何違反勞
    工安全衛生法之犯行，辯稱：伊當時不在現場，中華工程公
    司是相當大規模的公司，目前有30幾個工地同時在施工，遍
    佈全台，工地現場的工安都有分層負責，公司本部也有負責
    工安的單位來負責督導，伊身為公司負責人同時要負責工地
    現場安全，實在是鞭長莫及等語。
五、經查：本件被害人HANTAM SURIYAN死亡災害發生時，被告丙○○固為中華工程公司之董事長，此有中華工程公司執照、
    臺北市政府營利事業登記證、綜合營造業登記證書在卷可稽
    。依上開登記資料所載，中華工程公司為一登記資本額高達
    180億元、實收資本額為152億5017萬4850元之大型上市公司
    ；且依中華工程公司組織規程第10條規定，另訂有各單位權
    責劃分及分層負責事項。而系爭工程既由中華工程公司捷新
    工務所負責執行，中華工程公司並指派被告乙○○為工務所
    所長（負責人）暨勞工安全衛生業務工作場所負責人，綜理
    所轄各工程工地之一切施工及管理事宜，並為工地安全衛生
    之直接執行及全權指揮者，擔負安全衛生之法律責任，有卷
    附中華工程股份有限公司工地勞工安全衛生業務授權書1 份
    可佐，已如前述。參以被告甲○○於原審供證：乙○○是渠
    工地的所長，災害發生現場之實際負責人，基本上董事長丙○○不可能會做到來巡視工地安全這麼細微的動作，因為渠
    公司有很多部門，只要交代就可以了等語（原審卷第50頁）
    ，足認中華工程公司營運係採分層負責之方式，關於本件勞
    工安全衛生之規劃、執行，均由系爭工程捷新工務所所長即
    被告乙○○負責無訛，是被告丙○○辯稱其職責為領導決策
    及規劃企業營運方向，而非實際負責任何施工現場之指揮監
    督，工地現場的工安都有分層負責等語，堪予採信。
六、按勞工安全衛生法第31條第2 項僅規定法人之負責人，而非
    規定法人之代表人；該條第1 項所設刑罰規定係以「雇主」
    為處罰對象，所謂「雇主」，依同法第2條第2項規定，係指
    事業主或事業經營負責人而言。依內政部72年12月27日台內
    勞字第20813 號函示：「勞工安全衛生法第二條所稱之事業
    主，係指事業之經營主體，在法人組織時為該法人，在個人
    企業則為該事業之業主；同條所稱事業經營負責人係指對該
    事業具有一般經營權與擔負義務者」。故勞工安全衛生法第
    31 條第2項所定，法人犯前項之罪者，除處罰其負責人外，
    對該人亦科以前項之罰金，該處罰負責人與法人之兩罰規定
    ，旨在處罰實際經營人，促其注意勞工之安全衛生，因此法
    文所稱「負責人」，如該法人非由事業主本身經營，自應以
    實際上確有違反該法規所定行為之事業經營負責人為處罰之
    對象。蓋現代企業組織日益龐大，企業管理日趨複雜與專門
    ，企業代表人亦無法事必恭親，因此雇用專業人員，分層負
    責，各司其職並負法律上之權責，自難於公安事故發生時，
    不論負責人是否有疏失，亦責令企業最頂層之授權者連帶其
    負刑事責任。本件被告丙○○於死亡職業災害事故發生時固
    為中華工程公司之代表人（董事長），然就系爭工程勞工安
    全衛生之規劃、執行，中華工程公司組織規程已設有分層負
    責之管理方式，並授權由工務所所長即被告乙○○負責工地
    安全衛生之直接執行及全權指揮，共同被告乙○○、甲○○
    等就此亦無須向其報告而受監督，則被告丙○○對於系爭工
    地是否設置符合法定標準之必要安全衛生設備及措施，既非
    其因職務而負有注意義務之事項，揆諸上開說明，即非勞工
    安全衛生法所欲處罰之對象，縱使災害發生現場工地對有墜
    落之虞之作業場所所引起之危害，未設置有符合標準之必要
    安全設備，以防止墜落發生，致發生泰工HANTAM SURIYAN死
    亡之職業災害，亦難對被告丙○○以同法第31條第1 項之罪
    名相繩。
七、檢察官上訴意旨雖以：被告丙○○為被告中華工程公司之董
    事長，依公司法第8條第1項規定，即屬公司負責人。且依被
    告丙○○所陳及卷內證據所示，被告丙○○擔任該公司董事
    長，確有實際負責經營該公司，並非形式上之登記名義代表
    人而已，則其顯為該公司「實際負責經營管理者」，依原審
    前開論述，其應依上開勞工安全衛生法第31條第1項、第2項
    之規定，負擔勞工HANTAM SURIYAN死亡職業災害之刑事責任
    。又現行勞工安全衛生法於80年5月17日修正公布全文40 條
    ，斯時我國產業經濟實況，即已存在為數甚多之「現代大企
    業組織體」，早已有「所有者與管理者分離」、「雇用專業
    人員管理，分層負責」之現象。但也就是在該產業經濟環境
    下，為保障勞工安全，勞工安全衛生法乃定有前述第31條之
    刑事責任，嗣歷經91年5月15日、91年6月12日修正公布，均
    未對該條文有任何修正，顯見立法決定就是為了保障勞工安
    全與健康，採取嚴格企業責任之立法，才對違反該法第5 條
    第1 項規定，致發生職業災害者，對法人及其負責人科以刑
    責。故法院對於中華工程公司負責人即被告丙○○依法論科
    ，應無違罪刑法定原則等語。惟查，遍觀勞工安全衛生法全
    文，對事業經營負責人之範圍為何，並未為明文之規定，故
    法院本於獨立審判之精神，而為合於立法規範意旨之解釋，
    乃法所許。且公司法與勞工安全衛生法之規範目的既非相同
    ，而依證人甲○○於原審之上開供證，被告丙○○並非係上
    開工作場所勞工安全衛生之實際管理者，檢察官遽以被告丙○○為被告中華工程公司之董事長，依公司法第8條第1項規
    定，為公司負責人，即應負擔勞工安全衛生法第31條第1 項
    之罪責，自非足取。況本諸刑事處罰係以行為人為對象，而
    依上開安全衛生法第31條第1 項所為處罰乃屬刑事責任，是
    其處罰之對象自應以實際擔負勞動場所安全衛生之直接執行
    及全權指揮者為限，而勞工安全衛生法於立法時之主管機關
    內政部於72年12月27日所為上開勞工安全衛生法第二條所稱
    之事業經營負責人係指對該事業具有一般經營權與擔負義務
    者之函釋，即本於斯旨。檢察官以勞工安全衛生法歷年來之
    修正，均未參酌我國產業經濟「所有者與管理者分離」之實
    況，而立法限縮該法有關企業經營者之適用範圍，係採取嚴
    格企業責任之立法云云，顯乏所據，且參酌主管機關本於該
    法立法意旨所為之上開行政函釋，亦難為相同之推論。
八、綜上所述，公訴人雖指被告丙○○涉有勞工安全衛生法第31
    條第1 項之罪云云，然依前開說明，被告丙○○顯然並非該
    罪所欲相繩之主體。此外，卷內復查無其他積極證據足資認
    定被告丙○○有何違反勞工安全衛生法第31條第1 項之犯行
    ，不能證明犯罪。原判決就被告丙○○上開被訴部分，諭知
    無罪，核無違誤。檢察官上訴意旨指摘原審此部分諭知無罪
    判決為不當，為無理由，應予駁回。
據上論斷，應依刑事訴訟法第368條、第369條第1項前段、第364
條、第299條第1項前段，勞工安全衛生法第31條第1 項，刑法第
11 條前段、第276條第2項、第55條、第41條第1項前段、第74條
第1項第1款，刑法施行法第1條之1，判決如主文。
本案經檢察官侯寬仁到庭執行職務。
中    華    民    國    98    年    6     月    4     日
            刑事第二十一庭審判長法  官  蘇隆惠
                                法  官  曾家貽
                                法  官  楊力進
以上正本證明與原本無異。
業務過失致死部分，如不服本判決，應於收受送達後10日內向本
院提出上訴書狀，其未敘述上訴之理由者並得於提起上訴後10日
內向本院補提理由書（均須按他造當事人之人數附繕本）「切勿
逕送上級法院」。
其餘不得上訴
                                書記官  楊麗娟
中    華    民    國    98    年    6     月    8     日
附錄：本案論罪科刑法條全文
勞工安全衛生法第31條
（罰則）
違反第5條第1項或第8條第1項之規定，致發生第28條第2 項第1
款之職業災害者，處3 年以下有期徒刑、拘役或科或併科新台幣
15萬元以下罰金。
法人犯前項之罪者，除處罰其負責人外，對該法人亦科以前項之
罰金。
中華民國刑法第276 條
（過失致死罪）
因過失致人於死者，處2年以下有期徒刑、拘役或2千元以下罰金
。
從事業務之人，因業務上之過失犯前項之罪者，處5 年以下有期
徒刑或拘役，得併科3千元以下罰金。


司法院資訊處製作；財團法人民間司法改革基金會備份。
